【裁判字號】    97,勞訴,2
【裁判日期】    990609
【裁判案由】    損害賠償
【裁判全文】
臺灣臺東地方法院民事判決               97年度勞訴字第2號
原      告    丙○○
訴訟代理人    甲○○
              廖頌熙律師
被      告    朝祥企業有限公司
兼法定代理人  乙○○
共      同
訴訟代理人    吳漢成律師
上列當事人間請求損害賠償事件，於民國99年 5月26日言詞辯論
終結，本院判決如下：
    主      文
被告應連帶給付原告新臺幣壹佰壹拾陸萬柒仟肆拾柒元，及其中
新臺幣壹拾玖萬玖仟捌佰肆拾柒元自民國九十七年九月二十七日
起至清償日止；另新臺幣玖拾陸萬柒仟貳佰元自民國九十九年一
月二十四日起至清償日止，均按週年利率百分之五計算之利息。
原告其餘之訴駁回。
訴訟費用由被告連帶負擔五分之二，其餘由原告負擔。
本判決原告勝訴部分，於原告以新台幣參拾捌萬玖仟元為被告供
擔保後，得假執行。但被告如於假執行程序實施前，以新台幣壹
佰壹拾陸萬柒仟肆拾柒元為原告預供擔保，得免為假執行。
原告其餘假執行之聲請駁回。
    事實及理由
壹、程序方面
    按訴狀送達後，原告不得將原訴變更或追加他訴，但請求之
    基礎事實同一者、擴張或減縮應受判決事項之聲明者或不甚
    礙被告之防禦及訴訟之終結者，不在此限，民事訴訟法第25
    5條第 1項第2款、第3款及第7款分別定有明文。所謂請求之
    基礎事實同一，係指變更或追加之訴與原訴之主要爭點有其
    共同性，各請求利益之主張在社會生活上可認為同一或關連
    ，而就原請求之訴訟及證據資料，於審理繼續進行在相當程
    度範圍內具有同一性或一體性，得期待於後請求之審理予以
    利用，俾先後兩請求在同一程序得加以解決，避免重複審理
    ，進而為統一解決紛爭者，即屬之。查本件原告原起訴聲明
    為：被告乙○○應給付原告新臺幣（下同）3,000,000元。
    嗣於98年1月5日具狀及同年 2月10日言詞辯論時變更被告為
    朝祥企業有限公司（下稱朝祥公司）並聲明：被告朝祥公司
    應給付原告3,000,000元。復於98年7月16日以民事準備書一
    狀為訴之變更追加，並聲明：被告朝祥公司與被告乙○○（
    以下若未特別敘明，均以被告稱之）連帶給付2,949,244元
    及自起訴狀送達翌日起至清償日止，按週年利率5%計算之利
    息。再於99年 1月27日準備程序期日就上開聲明利息部分減
    縮聲明為：自民事準備書一狀送達翌日起至清償日止，按週
    年利率5%計算之利息。後又於99年 5月26日言詞辯論期日再
    就其請求退休金之利息部分減縮聲明為：自98年12月25日起
    至清償日止，按週年利率5%計算之利息。經查，原告上開訴
    之變更及追加，均係原告本於同一職業災害之基礎事實，其
    請求之基礎事實同一，訴訟資料得以援用，而聲明之減縮係
    屬減縮應判決事項，均無礙被告之防禦及訴訟終結，核與上
    開法條意旨相符，並無不合，應予准許，合先敘明。
貳、實體方面
一、原告起訴主張：原告於85年 1月進入被告朝祥公司任職，惟
    被告未依法為原告辦理勞健保，並於86年間以幫原告預存薪
    水為由取走原告所有臺東縣太麻里地區農會帳號：00000-0-
    0 號存摺（下稱系爭農會存摺）及印章，事後方才發現係作
    為被告之人頭帳戶之用，嗣於93年 6月16日因被告朝祥公司
    遭勞工保險局（下稱勞保局）查獲未依法為員工投保勞保，
    始為原告辦理勞保，惟將原告薪資31,000元低報為15,840元
    ，迄93年10月15日始為原告辦理健保。原告於94年 2月17日
    上午11時45分許，在臺東縣大武鄉台九線434公里500公尺處
    進行道路路標繪線工程時，遭訴外人吳雅玲駕駛車牌號碼UN
    -5380 號自小客車撞擊（下稱系爭車禍），致原告當場倒地
    昏迷，受有腰椎壓迫性骨折併神經病變、頭部外傷併頭皮裂
    傷等傷害。緣因公出車禍，係屬職業災害，於94年 4月28日
    經勞保局核定傷病給付18,850元，並匯入系爭農會存摺，然
    該帳戶由被告控制，連同同年 5月12日幸福人壽保險股份有
    限公司（下稱幸福人壽）匯入款10,000元、同年 8月26日勞
    保局匯入款33,264元、同年 9月16日國泰人壽保險股份有限
    公司（下稱國泰人壽）匯入款與轉匯給原告間之差額30,030
    元及同年 9月29日幸福人壽匯入款59,000元，被告均以扣取
    代墊金額為由未給付原告。至96年 4月12日原告與吳雅玲間
    請求損害賠償事件，本院以95年度訴字第138 號判決認定原
    告所受傷害符合勞工保險條例（下稱勞保條例）第53條附表
    勞工保險殘廢給付標準第 7項「中樞神經系統機能遺存顯著
    傷害，終身不能從事工作者」之情形，係屬第 3級殘廢，而
    原告再於97年 7月間向勞保局申請傷病給付及殘廢給付，始
    發現被告竟逕將原告退保，該次申請經勞保局審定原告於96
    年 8月24日係符合上開給付標準第8項第7等級殘廢，核定發
    給660日職業傷病給付，並於97年 9月18日匯付348,480元。
    另關於原告以所患係3級（中度）肢障，勞保局僅給付7級及
    原告請求97年 3月12日至同年7月4日期間之傷病給付，因距
    前次退保已逾 1年，勞保局不予核發等，雖經原告申請審議
    ，惟均遭駁回。茲因上開職業災害及系爭農會存摺為被告保
    管任意扣款，分別訴請：(一)依勞動基準法（下稱勞基法）第
    59條第2款之規定，以月薪31,000元為計算，自94年2月17日
    職業災害發生起算，至經勞保局認定原告於96年 8月24日為
    殘廢止，合計約30個月，雇主應補償工資930,000 元，扣除
    已領之勞保給付82,790元，請求被告朝祥公司給付工資補償
    847,210元；(二)依勞基法第59條第 3款及勞保條例第54條第1
    項以勞工保險殘廢給付標準表之 3級殘廢，按原告平均工資
    月薪31,000元給付840日，再依上開勞保條例之規定增加50%
    為1260日（即 42個月），扣除已領之勞保給付348,480元，
    請求被告朝祥公司1次給付殘廢補償953,520元；(三)依職業災
    害勞工保護法（下稱職災保護法）第24條、第25條及勞基法
    第55條等規定，終止勞動契約並請求被告朝祥公司給付退休
    金1,004,400元；(四)另依民法第179條請求被告朝祥公司返還
    不當得利144,144元，復爰依民法第184條、職災保護法第 7
    條及公司法第23條請求被告乙○○應連帶給付上開各項給付
    等語。並聲明：被告應連帶給付原告2,949,244 元及其中上
    開(一)(二)(四)之給付自民事準備書一狀送達之翌日（即98年 7月
    17日）起，另上開(三)之給付自98年12月25日起，均至清償日
    止按週年利率5%計算之利息，並陳明願供擔保請准為假執行
    之宣告。
二、被告則以：原告發生系爭車禍係吳雅玲業務過失行為所致，
    且吳雅玲肇事逃逸，嗣經通緝後到案，亦經刑事判決確定，
    是原告之傷害乃係吳雅玲之犯罪行為所致，且原告受傷時間
    係於下班時間，故非屬職業災害。而原告係於86年 1月起受
    僱於被告朝祥公司，每月實際薪資為15,840元，雖因系爭車
    禍住院治療，惟於94年 7月11日出院後即行蹤不明，經被告
    一再以電話催促銷假返回工作崗位繼續工作，惟原告均拒不
    工作，因已無故連續曠職 3日以上，經被告朝祥公司分別於
    95年 4月21日及同年5月3日寄發存證信函催請原告辦理銷假
    或請假手續，表明願為原告安排適當之工作，並於95年 8月
    24日為原告辦理退（勞健）保手續，被告朝祥公司業已依勞
    基法第12條第1項第6款終止勞動契約，原告復依職災保護法
    第24條終止勞動契約，於法不合。況原告之請求權基礎係勞
    基法第59條第2款及第3款，應以其受傷之日即（94年 2月17
    日）為其得受領之日起算消滅時效，其遲至97年 9月27日始
    提起本件訴訟，均已逾同法第61條第1項規定2年之時效期間
    。再者關於原告之各項請求，被告之抗辯理由分述如下：(一)
    工資補償部分：依95年11月 6日勞保局書函所示，依醫理見
    解原告所患應於1年可恢復工作，給付1年即為合理。可知原
    告非完全喪失勞動能力，其自94年 7月11日出院後即未返回
    工作，不知去向，並非在「醫療中」而「無法工作」，係喪
    失勞動意願，而非無勞動能力，故不符勞基法第59條第 2款
    之補償要件；(二)殘廢補償部分：原告之殘廢標準，經勞保局
    及勞工保險監理委員會特約醫師審查結果，均認定原告係符
    合勞工保險殘廢給付標準表第8項第7等級，未達第7項第3等
    級。而原告業經勞保局核定發給660 日職業傷病殘廢給付，
    其再請求42個月之殘廢補償給付，應無理由。且兩造於95年
    6月21 日立有同意書，由被告代墊原告向吳雅玲提起民事及
    刑事訴訟之律師費用90,000元，作為被告依據勞基法第59條
    所為之職業災害補償給付，應認逾此90,000元部分兩造已達
    成和解，原告不得依勞基法第59條或勞保條例第72條再行請
    求；另被告公司為原告投保「幸福人壽團體意外傷害保險」
    並支付保費，原告因此領有500,000 元之保險金給付（匯入
    原告郵局帳戶），若原告依勞基法第59條第第2款及第3款請
    求上揭(一)(二)之給付有理由，被告依同法第59條但書之規定主
    張抵充；(三)退休金部分：原告未依其主張之職災保護法終止
    勞動契約，亦非由被告朝祥公司強制退休，而係因連續曠職
    而由被告朝祥公司依勞基法第12條第1項第6款終止契約，其
    請領退休金實無理由。(四)不當得利部分：被告自原告發生系
    爭車禍後，即為原告墊支多項費用，且對原告尚有借款債權
    ，金額總計214,079 元，是被告就匯入系爭農會帳戶之勞保
    傷病給付及保險金回收用以抵充債權，並非無法律上之原因
    ，縱無法律上之原因而受有利益，被告亦可以將上開代墊款
    及借款債權抵銷原告不當得利之請求等語置辯，並聲明：原
    告之訴及假執行之聲請均駁回。如受不利益之判決，願供擔
    保免為假執行。
三、經本院與兩造整理本件不爭執與爭執事項如下：
  (一)不爭執事項：
    1.原告前受僱於被告朝祥公司，惟被告未為原告辦理勞健保
      ，嗣於93年 6月16日及同年10月15日，始由被告為原告辦
      理勞保及健保，並申報勞保之投保薪資為15,840元，被告
      並於95年8月24日為原告申請勞保退保及健保轉出。
    2.原告於94年 2月17日上午11時45分許，在臺東縣大武鄉台
      九線434公里500公尺處進行道路路標繪線工程時，遭訴外
      人吳雅玲駕駛車牌號碼UN-5380 號自小客車撞擊，致原告
      當場倒地昏迷，受有腰椎壓迫性骨折併神經病變、頭部外
      傷併頭皮裂傷等傷害，因而導致右下肢癱瘓、右下肢乏力
      （關節不能隨意意活動），已達勞基法之殘廢補償標準。
    3.原告與被告乙○○於95年 6月21日簽立同意書，雙方約定
      意旨略以原告因任職被告公司期間，於94年 2月17日在台
      九線大武434.5 公里執行業務時，為吳雅玲肇事造成重傷
      害，有關原告對吳雅玲及其所屬公司提起民、刑事追償，
      請求3,000,000 元乙事，由被告朝祥公司代委任律師，所
      需費用90,000元，由被告公司代墊、而原告同意在任職期
      間原薪資所得每月31,000元，向勞保申報薪資所得15,840
      元，此等因低報而減少領取之各項給付，不再向被告朝祥
      公司以任何形式及名義請求。
    4.原告名下所有臺東縣太麻里地區農會帳號：00000-0-0 號
      存摺及印章，曾經由被告保管並代為存提款，被告分別就
      94年 4月28日勞保局核定傷病給付之匯入款18,850元，同
      年5月12日幸福人壽之匯入款10,000元、同年8月26日勞保
      局匯入款33,264元、同年9月16日國泰保險之匯入款179,5
      50元與轉匯原告149,520元間之差額30,030元及同年9月29
      日幸福人壽匯入款59,000元等 5筆款項，以收回代墊款為
      由分別於同年5月12日回收27,400元、同年8月26日回收34
      ,000元、同年9月19日及29日各回收30,000元及59,000 元
      ，而原告自承曾向被告借款現金42,159元，被告得自原告
      上開帳戶之金額扣除。
    5.原告曾於95年11月 6日領取勞保局傷病給付82,790元，同
      意此部金額於可得請求之工資補償扣除。另經勞保局認定
      原告之殘廢程度，符合勞工保險殘廢給付標準表第8項第7
      等級殘廢，業經勞保局於97年9月15日核定發給660日職業
      傷害殘廢給付348,480 元，原告同意此部金額於可得請求
      之殘廢補償扣除。有關殘廢給付部分，原告就勞保局之核
      定聲明不服，後經原告申請審議，均遭駁回，原告未再提
      起訴願救濟。且依勞工保險監理委員會97年12月19日97保
      監字第4224號保險爭議審定書（98年1月5日發文）《下稱
      第4224號保險爭議審定書》所認原告於96年 8月24日即可
      診斷為殘廢。又依該審定書所載「本案據馬偕紀念醫院台
      東分院97年8月1日開具之殘廢診斷書載，張峰能因腰椎骨
      折併脫位於…並於97年8月1日診斷殘廢，其兩上肢肌力均
      為5分，左下肢肌力為3分，右下肌力為2分，需扶杖行走
      ，起臥正常，『終身僅能從事輕便工作』…」兩造同意依
      此作為原告殘廢等級之認定依據。
    6.被告於原告發生系爭車禍後，為原告代繳94年2月至9月共
      8 期之健保分期款，共計16,436元，原告於其請求不當得
      利部分同意被告以上開金額抵銷。
    7.就原告本件之各項請求，若原告之主張有理由，被告乙○
      ○及被告朝祥公司同意負連帶給付之責（見本院卷二第62
      頁）。
  (二)爭執事項：
    1.原告於94年2月17日，在臺東縣大武鄉台九線434.5公里處
      所發生之系爭車禍事故，是否為職業災害？
    2.原告受僱被告朝祥公司期間之始點及其實際薪資為何？
    3.兩造間之勞動契約究係被告依勞基法第12條第1項第6款終
      止或係原告依職業災害勞工保護法第24條之規定終止？
    4.原告得否依勞基法第59條第 2款向被告請求工資補償？若
      可金額為何？有無罹於時效？
    5.原告得否依勞基法第59條第 3款向被告請求殘廢補償？若
      可金額為何？有無罹於時效？
    6.被告朝祥公司有為原告投保「幸福人壽團體意外傷害保險
      」，並支付保費，原告有受領500,000 元之保險給付（業
      已匯入原告郵局帳戶），被告得否依勞基法第59條但書之
      規定就原告上開工資補償及殘廢補之請求金額主張抵充？
    7.原告得否依職災保護法第24條及第25條向被告請求退休金
      ？若可原告有無勞基法第55條第1項第2款之適用？原告得
      請求之退休金額為何？
    8.原告得否依不得當利請求被告返還因保管原告系爭農會存
      摺及印章期間逕予扣取原告應領之各項保險給付？若可金
      額為何？被告可否以為原告墊付之勞健保自負額、健保分
      期款、提撥勞工退休金、急診與醫療費、各項雜支、支借
      現金及國泰保險費等代付費用主張抵銷？
四、本院得心證之理由：
  (一)原告於94年2月17日，在臺東縣大武鄉台九線434.5公里處所
    發生之車禍事故，係屬職業災害。
    1.按勞基法第59條對於勞工發生職業災害可得請領之補償內
      容設有規定，職業災害又稱為勞動災害，屬於意外災害的
      一種，係指勞工在缺乏安全管制或安全管制不足的作業環
      境中所發生的意外事故。而此一勞工職業災害補償制度，
      有社會保險方式與直接補償方式二種，現今各國職業災害
      補償制度立法例，以社會保險為主，直接補償只是一種例
      外。觀諸勞基法第59條各款規定，勞工因職業災害而雇主
      應予補償者，依勞工保險條例或其他法令規定，已由雇主
      支付費用補償者，雇主得予以抵充之，是我國職業災害補
      償，係採兩軌制，亦即在勞基法定有職業災害補償章、在
      勞保條例定有職業災害保險給付之規定。而勞基法第59條
      職業災害補償之立意，無非係因近代的事業經營，由於機
      械或動力的使用，或由於化學物品或輻射性物品的使用，
      或由於工廠設備的不完善，或由於勞工的工作時間過長或
      一時的疏失，都可能發生職業上的災害，而致使勞工傷病
      、死亡或殘廢。勞工一旦不幸遭受職業上的災害，往往使
      勞工及其家屬的生活，陷於貧苦無依的絕境，勞工若因執
      行業務而發生職業上的災害，當然應由雇主負補償責任。
      至於雇主對該災害事故的發生是否具有故意或過失，在所
      不問，為一無過失責任。前述勞基法第59條規定勞工遭遇
      之職業災害，係勞工於執行其業務上之工作時，因工作的
      意外事故，而致使勞工發生死亡、殘廢、傷害或疾病的災
      害。惟勞基法對「職業災害」未設有定義之規定，但依該
      法第1條第1項規定，本法未規定者，適用其他法律規定。
      至於其他法律對職業災害有定義規定者，則為「勞工安全
      衛生法」，一般均參照該法第2條第4項規定，係謂勞工就
      業場所之建築物、設備、原料、材料、化學物品、氣體、
      蒸氣、粉塵等或作業活動及其他職業上原因引起之勞工疾
      病、傷害、殘廢或死亡。準此，勞動基準法第59條所稱「
      職業災害」，當指上述雇主提供工作埸所之安全與衛生設
      備等職業上原因所致勞工之傷害等而言（最高法院78年度
      台上字第371號及同年度第1052 號判決意旨參照）。另職
      業災害之認定標準，須具備下列要件：「職務遂行性」
      ：即災害是在勞工執行職務的過程中所發生的狀態，係基
      於勞動契約在事業主指揮監督之下的情形。此大約可歸納
      為下列三種情況：在雇主支配管理下從事工作；在雇主支
      配管理下但未從事工作；雖在雇主支配下，但未在雇主管
      理（現實監督）下從事工作。「職務起因性」：即職務
      和災害之間有因果關係，此種因果關係可分為責任成立及
      責任範圍因果關係，均應依相當因果關係認定之。此係指
      伴隨著勞工提供勞務時所可能發生之危險已經現實化（即
      已經實現、形成），且該危險之現實化為經驗法則一般通
      念上可認定者。
    2.經查，原告係被朝祥告公司所屬員工，原告於94年 2月17
      日上午11時45分許，在臺東縣大武鄉台九線434公里500公
      尺處進行道路路標繪線工程時，遭訴外人吳雅玲駕駛車牌
      號碼UN-5380 號自小客車撞擊，致原告當場倒地昏迷，受
      有腰椎壓迫性骨折併神經病變、頭部外傷併頭皮裂傷等傷
      害，因而導致右下肢癱瘓、右下肢乏力（關節不能隨意活
      動），已達勞基法之殘廢補償標準等事實，並無爭執，業
      如上述，自堪信實。又被告公司係以熱拌標線、反光標工
      程承攬業務為其營業項目之一，此有被告朝祥公司營利事
      業資料查詢表、公司登記資料查詢表及營利事業登記證（
      見本院卷一第73頁至第75頁）附卷可參，是以原告發生車
      禍事故時正進行道路路標繪線工程，顯係執行職務，要屬
      無疑。而原告執行職務過程中，因吳雅玲過失致其受有上
      開傷害，則其職務和災害之間有因果關係，其提供勞務時
      所可能發生之危險已經現實化，是以原告因系爭車禍所受
      之傷害業已該當前述「職務遂行性」及「職務起因性」之
      要件。況被告依勞保條例規定為原告投保，並經勞保局核
      定為職業災害並予以傷病給付及殘廢給付，亦有勞保局95
      年11月6日保給簡字第021171513號書函、勞工保險監理委
      員會97年12月19日97保監字第4251號保險爭議審定書（下
      稱第4251號保險爭議審定書）及第4224號保險爭議審定書
      等件影本（見本院卷一第143頁、第149頁至第15 1頁）在
      卷足憑，故本件原告因系爭車禍受有傷害，核屬勞基法第
      59條所稱勞工因遭遇職業災害而致殘廢、傷害之情形甚明
      ，被告朝祥公司自應依該條規定負雇主之補償責任。
    3.至於被告辯稱原告之傷害乃係吳雅玲之犯罪行為所致，且
      受傷時間係於下班時間，非屬職業災害云云，惟查，吳雅
      玲涉犯刑事犯罪與本件原告係受職業災害之事實認定並無
      衝突，被告援此傷害係吳雅玲之犯罪行為所致而否認本件
      非屬職業災害，尚屬無稽，又系爭車禍發生之時間為上午
      11時45分，當時原告仍在進行道路路標繪線工程，均為兩
      造所不爭之事實，顯難認屬原告之下班時間，是被告此部
      所辯，均屬無據，委無可取。
  (二)原告係於86年 1月起受僱於被告朝祥公司，其實際薪資為每
    月31,000元。
    1.按當事人主張有利於己之事實者，就其事實有舉證之責任
      。但依其情形顯失公平者，不在此限，為民事訴訟法第27
      7 條所明定。準此，法院於個案審理中，自應斟酌當事人
      各自提出之證據資料，綜合全辯論意旨，並依同條但書之
      規定，為適切之調查認定，始不失衡平之本旨。本件原告
      主張其係於85年 1月起受僱於被告朝祥公司，被告則予以
      否認，並抗辯係自原告申報所得稅時即86年 1月始予以僱
      用，而兩造就此既有爭執，依上開規定，自應由原告就其
      有利之事實負舉證之責。經查，原告固提出財政部臺灣省
      南區國稅局各類所得扣繳暨免扣繳憑單影本（見本院卷一
      第131 頁）為證，惟其上所得所屬年月欄之記載為「自86
      年 1月至86年12月」，迭再經原告聲請本院向財政部臺灣
      省南區國稅局函查結果，因原告85年度之所得資料已逾稅
      捐核課期間，資料並未保留，此有財政部臺灣省南區國稅
      局98年11月 9日南區國稅資訊字第0980045613號函（見本
      院卷一第233頁）附卷可參，均無足證明原告係自85年1月
      起即受僱於被告朝祥公司之事實，此外原告並無其他舉證
      以實其說。是以原告主張其自85年 1月起受僱於被告朝祥
      公司，尚屬無據，此部主張自非可採，從而被告抗辯原告
      係自86年 1月起始受僱於被告公司，則核屬有據，應堪可
      採。
    2.原告主張其每月實際薪資為31,000元，被告則以予否認，
      並以原告實際薪資即為投保薪資15,840元，其餘均屬加班
      費或其他加給等語置辯。經查，原告每月實際月薪為31,0
      00元，此觀諸上揭三、(一)兩造所不爭執之事項3.即原告與
      被告乙○○於95年 6月21日所簽立之同意書上載有「任職
      期間原薪資所得每月三萬一仟元，向勞保申報薪資所得15
      ,840元」等語甚明。復檢閱被告所提出之現金支出傳票之
      記載原告自89年2月起至94年2月其薪資均記載為31,000元
      （見本院卷一第276頁至372頁）。再參照被告乙○○於其
      違反稅捐稽徵法等案件偵查中對於其明知員工即原告於93
      年 6月起之月薪為31,000元，竟不實登載原告之勞保月投
      保薪資為15,840元之事實業已自白，此有臺灣臺東地方法
      院檢察署檢察官聲請簡易判決處刑書（見本院卷二第44頁
      至第45頁）在卷可按，均足證原告之主張誠可信實，是原
      告每月實際薪資為31,000元，至為灼然。被告猶持前詞置
      辯，顯與卷內證據資料不符，要屬無據，自無可採。
  (三)兩造間之勞動契約係原告依職災保護法第24條之規定終止，
    被告主張依勞基法第12條第1項第6款終止與法未合。
    1.按有經公立醫療機構認定心神喪失或身體殘廢不堪勝任工
      作者，職業災害勞工得終止勞動契，職災保護法第24條第
      1款定有明文 。次按，解除權之行使，應向他方當事人以
      意思表示為之，上開規定於當事人依法律之規定終止契約
      者，準用之，民法第258條及第263條分別定有明文，即契
      約終止權之行使，依民法第263條準用同法第258條之規定
      ，應向他方當事人以意思表示為之。經查，原告係屬職業
      災害勞工，業如前述，且經公立醫院認定屬中度肢障，無
      法工作，此有衛生署臺東醫院98年12月15日（乙種）字第
      NO:0000000 號診斷證明書（見本院卷二第3頁）在卷可參
      ，而原告以民事準備四狀作為終止勞動契約之意思表示，
      該書狀復經被告於98年12月24日所收受，是原告依職災保
      護法第24條第1款規定終止勞動契約自屬合法有據。
    2.被告固抗辯上開公立醫院之診斷證明書，距事故發生已將
      近 4年半，且期間原告亦曾入獄，所以目前無法工作是否
      為系爭車禍事故所造成的傷害，係屬未明云云。惟查，上
      開診斷證明書診斷欄載明「腰椎閉鎖性骨折術後併傷口感
      染」，而原告因系爭車禍受有「腰椎壓迫性骨折併神經病
      變」之傷害，為兩造所不爭執，已如前述，再原告曾以系
      爭車禍為公出受傷，致「腰椎骨折併脫位」斷續領取94年
      2月20日至95年2月20日期間職業傷害傷病給付，嗣以同傷
      未癒，經診斷為「腰椎骨折併神經根病變術後；復固定器
      鬆脫」，繼續申請97年 3月12日至同年7月4日傷病給付及
      原告於96年 8月24日即可診斷為殘廢等情，此有第4251號
      及第4224號保險爭議審定書（見本院卷一第149頁及第150
      頁反面）附卷可按，足徵原告確因腰椎骨折之相關病變陸
      續接受治療，迄至96年 8月24日可認定原告為殘廢（即勞
      基法第59條所稱之治療終止，理由詳後述）為止，均屬原
      告職災之醫療期間，是以原告不堪勝任工作之原因確係因
      系爭車禍受有「腰椎壓迫性骨折」之傷害所致甚明。另被
      告雖辯稱原告期間曾入獄云云，經本院函調原告入出監紀
      錄其係95年8月16日起至96年8月10日止在臺東戒治所受觀
      察勒戒及戒治，此有臺灣高等法院在監在押全國紀錄表乙
      紙（見本院卷二第26頁）附卷可參，惟原告在戒治期間即
      95年11月14日亦曾在馬偕醫院臺東分院急診，經醫囑「需
      接受植入物移除手術」（見本院卷一第59頁），足見原告
      縱因受戒治處分，斯時因職災所受之傷害仍未治療終止，
      尚有治療之必要。是以，被告上開所辯，尚無足採。
    3.至於被告抗辯原告因依已意拒不返回工作，時間長達 1年
      ，被告朝祥公司分別於95年4月21日及同年 5月3日寄發存
      證信函催請原告辦理銷假或請假手續，表明願為原告安排
      適當之工作，均未獲置理，是以連續曠職為由，由被告依
      據勞基法第12條第1項第6款終止契約，並於95年8月24 日
      為原告辦理勞保退保，此為原告辦理離職手續時所自知云
      云，按勞工無正當理由繼續曠工 3日者，雇主得不經預告
      終止契約，勞基法第12條第1項第6款固有明文。惟據此規
      定可知，雇主得不經預告終止契約者，必須具備：勞工
      無正當理由曠工，繼續曠工 3日之法定要件，若僅符合
      其中之一者，尚不構成終止契約之事由。從而，勞工雖繼
      續曠工 3日，但其曠工非屬無正當理由者，雇主即不得據
      以終止契約（最高法院84年度台上字第1275號判決要旨參
      照），次按勞工在第59條規定之醫療期間，雇主不得終止
      契約，勞基法第13條亦有明文。而查，被告公司雖於95年
      4月21日及同年5月3日分別以臺東大同路郵局第972號及臺
      東博愛路郵局第53存證信函寄送原告並由原告之父代收，
      然檢視上開存證信函內容僅有催請原告「出面聯繫」及「
      檢具醫療證明以俾利後續」之意旨，均未有終止勞動契約
      之意思表示（見本院卷一第169頁至第174頁），參諸上揭
      民法第258條及第263條之規定，自無從據此逕認被告已為
      終止勞動契約。又被告公司固於95年8月24日為原告辦理
      勞保退保及健保轉出，此復為兩造所不爭執之事實，惟被
      告朝祥公司為原告申請勞保退保，係屬被告朝祥公司單方
      向勞保局所為之申請，原告並無從獲悉，亦無從作為被告
      朝祥公司向原告為終止勞動契約意思表示之憑據，則被告
      遽以上開存證信函及申辦退保以終止勞動契約並不合法。
      另被告以原告辦理離職手續時所自知終止勞動契約云云，
      此既經原告所否認，被告復未就原告已辦理離職手續舉證
      以實其說，此部抗辯，亦不足採。況原告至96年8月24 日
      治療終止以前，尚有續繼治療其因系爭車禍所致職業傷病
      之必要，業經本院認定如前（原告於96年8月24日核屬治
      療終止，理由併詳如後述），其有正當理由甚明，且被告
      主張契約終止之時點均屬原告之醫療期間，被告依法不得
      終止契約。是以，縱原告有繼續曠工之事實，係其依勞基
      法第59條之醫療期間，惟非屬無正當理由之情形，揆諸上
      揭規定及判決意旨，被告公司自無從據以終止契約。
  (四)原告得依勞基法第59條第 2款向被告請求原領工資補償，其
    可得請求之金額於283,002 元之範圍內為有理由，逾此範圍
    之請求則無理由。原告請求95年9月5日（含）以前之各月工
    資補償均已罹於 2年時效期間，其餘各月之請求權則尚未罹
    於時效。
    1.按勞工因遭遇職業災害而致死亡、殘廢、傷害或疾病時，
      雇主應依左列規定予以補償。但如同一事故，依勞工保險
      條例或其他法令規定，已由雇主支付費用補償者，雇主得
      予以抵充之。勞工在醫療中不能工作時，雇主應按其原領
      工資數額予以補償。勞基法第59條第 2款前段定有明文。
      次按勞基法第59條之補償規定，係為保障勞工，加強勞、
      雇關係、促進社會經濟發展之特別規定，性質上非屬損害
      賠償。且按職業災害補償乃對受到「與工作有關傷害」之
      受僱人，提供及時有效之薪資利益、醫療照顧及勞動力重
      建措施之制度，使受僱人及受其扶養之家屬不致陷入貧困
      之境，造成社會問題，其宗旨非在對違反義務、具有故意
      過失之雇主加以制裁或課以責任，而係維護勞動者及其家
      屬之生存權，並保存或重建個人及社會之勞動力（95年台
      上字第2542號），此乃考量勞工因職業災害在醫療中不能
      工作，為保障受職業災害勞工之生活，另以工資補償之特
      別規定，而所謂勞工在醫療中不能工作，係指勞工於職災
      醫療期間不能從事勞動契約中所約定之工作而言。
    2.本件原告主張按其每月薪資31,000元，及自94年 2月17日
      職業災害發生起算，至經勞保局認定原告於96年 8月24日
      可診斷為殘廢作為治療終止之時點，作為其依勞基法第59
      條第 2款工資補償之計算基準，扣除已領之傷病給付，得
      請求被告連帶給付工資補償847,210 元等情，此為被告所
      否認，並以前揭情詞置辯。對此首應就原告在上開期間是
      否符合「勞工在醫療中不能工作」之要件加以審斷。經查
      ，原告係因系爭車禍於94年 2月17日日急診入住馬偕紀念
      醫院臺東分院（下稱同院）至同年2 月26日出院，並經醫
      囑需繼續門診治療，嗣於94年4月11 日經同院醫師診斷病
      名為「腦震盪徵候群及脊柱骨折合併脊髓受損，閉鎖性」
      ；嗣復因腰椎骨折手術併脫位，於94年6月13至7月11日（
      6月21日腰椎手術）在同院住院治療，另於94年 9月2日、
      12日、14日、16日在同院神經外科進行門診治療；至95年
      4 月14日再因腰椎骨折併神經根病變，經同院醫師囑言「
      因上述病因，現右下肢癱瘓、左下肢無力（關節不能隨意
      識活動），需要電動輪椅代步」；後又因腰椎骨折術後植
      入物鬆脫，於95年11月14日在同院急診，醫囑「需接受植
      入物移除手術」；復再因該傷病自97年 3月12日至同年月
      18日住院，斷續門診治療至97年 7月4日止；同院於97年8
      月 1日開具殘廢診斷書同日診斷原告為殘廢；又再因腰椎
      椎間盤突出，於98年4月6日住入臺北縣新店市天主教耕莘
      醫院治療，同月17日手術，於同年 5月10日出院，此有馬
      偕紀念醫院臺東分院94年 4月15日開立之甲種診斷證明書
      、同院94年4月11日、95年4月14日、同年11月15日及97年
      11月 3日所開立之乙種診斷證明書、同院醫療費用繳費證
      明單、天主教耕莘醫院98年 5月10日所開立之乙種診所證
      明書及第4224號及第4251號保險爭議審定書等件影本（見
      本院卷一第57頁、第58頁、第139頁、第144頁、第149 頁
      至第151頁、第152頁《同第95頁原本》及本院卷二第 7頁
      、第58頁）附卷可按，衡就上開原告就診及手術之醫療歷
      程，堪認原告自上開職業災害發生之日起至98年 5月10日
      止仍持續因該職業傷病而陸續接受門診、住院及手術治療
      ，且兩造就原告於96年 8月24日即可認定為殘廢，並不爭
      執，是原告於96年 8月24日前，已無法正常從事原勞動契
      約之工作，要屬當然。而參諸勞保條例第77條（勞基法對
      於治療終止未規定）所謂治療終止乃傷病經治療後，症狀
      固定，再行治療仍不能期待其治療效果之狀態而言。是何
      時治療終止，復涉及醫師專業見解，而兩造對勞工保險監
      理委員會第4224號保險爭議審定書所載馬偕紀念醫院台東
      分院97年8月1日開具之殘廢診斷書，上載張峰能因腰椎骨
      折併脫位於…並於97年8月1日診斷殘廢，其兩上肢肌力均
      為5分，左下肢肌力為3分，右下肌力為2 分，需扶杖行走
      ，起臥正常，『終身僅能從事輕便工作』可認定殘廢之診
      斷書內容，並不表爭執，而原告主張以96年 8月24日可認
      定為殘廢之日即為治療終止之日，應堪可採。則原告主張
      自94年2月17日職業災害發生起算至96年8月24日可認定原
      告為殘廢之日止，為原告受職業災害在醫療中之不能工作
      期間即職災醫療期間，堪可信實，是原告主張依符合勞基
      法第59條第1項第2款向被告請求工資補償，為有理由，應
      予准許。
    3.至於被告抗辯依95年11月 6日勞保局書函所示，據醫理見
      解原告所患應於1年可恢復工作，給付1年即為合理，可知
      原告非完全喪失勞動能力，其自94年 7月11日出院後即未
      返回工作，不知去向，並非在「醫療中」而「無法工作」
      ，係喪失勞動意願，而非勞動勞力，故不符勞基法第59條
      第2款之補償要件云云。惟查，被告所憑勞保局95年11月6
      日保給簡字第021171513 號書函固載有「經專科醫師就全
      卷資料及Ｘ光片審查，據醫理見解：『張先生（即原告）
      所患應於一年左右可漸恢復工作』…」等語，然其僅專科
      醫師參卷內資料及Ｘ光片據「醫理見解」所為之評斷（見
      本院卷一第143 頁），並非實際臨床之診斷或鑑定，且依
      上揭2.所列馬偕紀念醫院臺東分院分別於95年 4月14日及
      同年11月15日所出具之診斷證明書所示，原告於系爭車禍
      事故 1年後，仍因腰椎骨折之傷害而有陸續接受治療之事
      實，且因腰椎骨折併神經根病變，經醫師評斷為「右下肢
      癱瘓、左下肢無力（關節不能隨意識活動）」。況觀諸原
      告之中華民國身心障礙手冊及第4224號保險爭議審定書影
      本（見本院卷一第150頁反面及第398頁），原告已於94年
      12月12日經鑑定為中度肢障及勞工保險監理委員會所認原
      告於96年 8月24日即可診斷為殘廢等情，均應以足認原告
      於96年 8月24日前並無從恢復其勞動能力，則被告依據上
      開書函抗辯原告於 1年可回復勞動，非無法完全工作云云
      ，即非有據，應無足取。
    4.另被告以原告之請求權基礎係勞基法第59條第 2款，其時
      效之應依原告受傷之日即94年 2月17日為得受領之日作為
      時效起算始點，本件原告係於97年 9月29日起訴，顯於已
      逾勞基法第61條第1項2年時效之規定，為時效抗辯，原告
      則主張應以96年 8月24日作為請求權時效之計算始點，本
      件並未逾勞基法第61條第1項規定2年之消滅時效。經查，
      依勞動基準法施行細則第30條規定：「雇主依本法第59條
      第 2款補償勞工之工資，應於發給工資之日給與。」，而
      觀諸被告所提出86年至94年間之現金支出傳票（見本院卷
      一第236頁至第372頁）之記載，被告大抵均係在隔月 5日
      給付原告前月份之薪資，即原告係於每月 5日領取上月份
      之工資，此節亦為兩造所不爭執（見本院卷二第63頁至第
      64 頁），故原告自94年2月17日發生職災事故發生之日起
      ，因職災醫療可得請求之原領工資補償，被告應分別於94
      年3月5日、94年4月5日、94年5月5日、…至96年9月5日（
      即原告所主張之治療終止日96年 8月24日之下個月月初）
      給與原告工資補償，而其請求權時效即應各自依此數日分
      別起算。再查，本件原告係於97年9月29日起訴，以回溯2
      年時效計算，原告請求95年9月5日（含）以前之各月工資
      補償請求權均已罹於 2年時效期間，其餘各月之請求權則
      尚未罹於 2年時效期間。是以，原告仍得請求被告給付自
      95年9月1日起至96年8月24日止，即領薪日為95年10月5日
      （即95年9月份月薪）起至96年9月5日（即96年8月份共24
      日日薪）止各月份原領工資之工資補償，其餘部分之請求
      權因已罹 2年時效期間未行使而時效消滅，被告於此部範
      圍內之時效抗辯即有理由。故被告既有主張時效抗辯，原
      告上開罹於時效部分之請求，被告自得拒絕給付。
    5.承上，原告得依勞基法第59條第2款請求被告給付自95年9
      月1日起至96年8月24日止之原領工資補償，按勞動基準法
      施行細則第31條第1項規定：「本法第59條第2款所稱原領
      工資，係指該勞工遭遇職業災害前 1日正常工作時間所得
      之工資。其為計月者，以遭遇職業災害前最近 1個月正常
      工作時間所得之工資除以30所得之金額，為其 1日之工資
      。」，本件原告主張其每月薪資為31,000元，業經本院認
      定如前，故按其主張之每月薪資計算其原領 1日之工資數
      額為1,033元（計算式：31,000÷30＝1,033，元以下四捨
      五入），而原告依勞基法第59條第 2款可得請求被告給付
      之原領工資補償共計11個月又24日，再扣除兩造所不爭執
      原告已領取之82,790元，則原告此部所得請求之金額為28
      3,002元（計算式：31,000×11＋1,033×24－82,790元＝
      283,002）。
    6.綜上，原告依勞動基準法第59條第 2款請求被告連帶給付
      原領工資補償283,002 元，為有理由，逾此範圍之請求，
      則無理由，應予駁回。
  (五)原告得依勞基法第59條第3款及勞保條例第54條第1項向被告
    請求殘廢補償，其可得請求之金額於333,300 元之範圍內為
    有理由，逾此範圍之請求則無理由。原告此部請求權並無罹
    於時效。
    1.按勞工經治療終止後，經指定之醫院診斷，審定其身體遺
      存殘廢者，雇主應按其平均工資及其殘廢程度， 1次給予
      殘廢補償。殘廢補償標準，依勞工保險條例有關之規定；
      ，勞基法第59條第 3款定有明文。可見勞工請求殘廢補償
      之要件為：勞工所受之職業傷害經治療終止，勞工經
      指定之醫院診斷，審定其身體遺存殘廢，而符合勞工保險
      條例規定之殘廢等級，具備上開 2要件始得請領殘廢補償
      。次按被保險人遭遇職業傷害或罹患職業病，經治療後，
      症狀固定，再行治療仍不能期待其治療效果，經保險人自
      設或特約醫院診斷為永久失能，並符合失能給付標準規定
      發給一次金者，得按其平均月投保薪資，依規定之給付標
      準，增給百分之50，請領失能補償費，勞保條例第54條第
      1項亦有明文（該條經總統於97年8月13日以華總一義字第
      09700153201號令修正公布且依行政院97年10月9日行政院
      院臺勞字第0970039730號令係自98年1月1日施行）。經查
      ，原告因職業災害於96年 8月24日可認定為殘廢，業經本
      院認定如前，且殘廢乃症狀固定，再行治療仍不能期待其
      治療效果，是原告主張以該日作為治療終止之日應可信實
      ，是以原告依上開規定向雇主即被告朝祥公司請求殘廢補
      償，自屬有據，應予准許。
    2.復查，勞工職業災害致殘廢之殘廢補償金額應以勞基法所
      定之補償金額為準，至殘廢補償標準，則依勞保條例有關
      之規定，亦即殘廢程度及補償標準（依照勞工保險殘廢給
      付標準表規定之殘廢等級及給付標準給予多少日）應依勞
      保條例之規定作為給付標準，但給付金額之計算，則應以
      勞基法所規定勞工之平均工資為準，非如勞保條例之按平
      均月投保薪資計算，此觀諸上開勞基法第59條第 3款之規
      定甚明。
    3.承上，原告得依勞基法第59條第 3款請求被告按其平均工
      資及其殘廢程度， 1次給予殘廢補償。而所謂平均工資之
      計算，依勞基法第2條第4款之規定係謂計算事由發生之當
      日前 6個月內所得工資總額除以該期間之總日數所得之金
      額。而查，原告之平均工資如按上開規定計算，依卷內被
      告所出提上載日期93年9月6日、93年10月5日、93年11月5
      日、93年12月6日、94年 1月6日及94年2月8日之現金支出
      傳票（見本院卷一第365頁、第366頁、第368頁、第369頁
      及第371頁），即以原告93年8月份至94年1月份之6月薪資
      作為計算依據，則原告93年8月至94年1月之工資總額應為
      202,150 元（計算式：31,500＋33,500＋33,100＋33,900
      ＋36,250＋33,900＝202,150），再除以6個月，原告平均
      工資每月應為33,692元（計算式；202,150÷6＝33,692，
      元以下四捨五入）；復以上開工資總額除以期間之總日數
      184日（31＋30＋31＋30＋31＋31＝184），則原告平均工
      資每日為1,099元（計算式：202,150÷184＝1,099，元以
      下四捨五入）。而原告主張係以每月月薪31,000元（見本
      院卷一第127頁）即每日日薪1,033元作為其此部請求之計
      算依據，並未逾上開依勞基法第2條第4款規定所計算平均
      工資之數額，是原告之主張，自應准許。另關於殘廢程度
      ，原告雖主張可參照殘障手冊及依原告與訴外人吳雅玲及
      全凌企業有限公司間之損害賠償事件即本院95年度訴字第
      138號民事判決理由中有關原告「係屬第3級殘廢」之認定
      ，作為本件原告殘廢程度以請求殘廢補償云云。然查，原
      告所提出之殘障手冊（見本院卷一第398 頁）其上障礙類
      別欄及障礙等級欄雖分別載有「04肢障」及「 3中度」等
      字樣，惟身心障礙者之分級標準與勞保條例中勞工保險殘
      廢給付標準表內容實不相同，此對照卷附行政院衛生署所
      公告之「身心障礙等級表」及修正前勞保條例第53條第1
      項所指附表二「勞工保險殘廢給付標準表」（見本院卷二
      第71頁至第85頁）即可自明，是原告援以殘障手冊作為本
      件殘廢等級之認定標準，尚非可採。又原告主張應依上開
      95年度訴字第138 號民事判決之認定為據，惟其所憑係屬
      上開判決理由中之論斷，本不生既判力之效果，且被告亦
      非上開判決中之當事人，顯不符學理上所謂爭點效之要件
      ，故上開判決理由中之判斷對本院及被告並不生拘束力。
      此外，原告就治療終止後殘廢等級之認定依據，並無其他
      醫療機構診斷之證明足證其係屬「第 3級殘廢」，是原告
      主張應以「第 3級殘廢」為其殘廢程度，尚屬無據，應非
      可採。被告抗辯應依勞保局之審定結果加以認定，而本院
      參以兩造對於第4224號保險爭議審定書第 2頁所載「本案
      據馬偕紀念醫院台東分院97年8月1日開具之殘廢診斷書載
      …左下肢肌力為3分，右下肢肌力為2分，需扶杖行走，起
      臥正常，『終身僅能從事輕便工作』，…」及「本案歷經
      本會及勞工保險局特約專科醫師審查後，咸認張君於95年
      8 月24日退保後一年內之神經障害受損程度係符合殘廢給
      付標準表第8項第7等級，未達第7項第3等級」等語不爭執
      ，並同意作為本件原告殘廢等級之認定基準，且核諸勞工
      保險殘廢給付標準表「 3級」係指中樞神經系統機能遺存
      顯著障害，終身不能從事工作者，給付標準為840日；「7
      級」係指中樞神經系統機能遺存顯著障害，終身祇能從事
      輕便工作者，給付標準為440 日，則本件原告治療終止時
      ，既僅達「終身僅能從事輕便工作」而非屬「終身不能從
      事工作」之程度，其殘廢等級即應同審定結果即以「給付
      標準表第8項第7等級」為原告殘廢程度，又「『終身』僅
      能從事輕便工作」核與永久失能之情形相當，原告得並依
      勞保條例第54條第1項按「給付標準440日」請求雇主增給
      50 %即660日，作為原告此部請求殘廢補償之計算基準。
    4.至於被告就原告上開殘廢補償抗辯：兩造曾於95年 6月21
      日立有同意書，由被告代墊原告向訴外人吳雅玲提起民事
      及刑事訴訟之律師費用90,000元，作為被告依據勞基法第
      59條所為之職業災害補償給付，應認逾此90,000元部分兩
      造已達成和解，原告不得再依勞基法第59條或勞工保險條
      例第72條再行請求云云，按解釋契約，固須探求當事人立
      約時之真意，不能拘泥於契約之文字，但契約文字業已表
      示當事人真意，無須別事探求者，即不得反捨契約文字而
      更為曲解（最高法院17年上字第1118號判例意旨參照）。
      經查，兩造所簽立同意書之主要內容係載明「…此費用（
      即律師費）由朝祥企業公司代墊，而張峰能則同意，在任
      職期間原薪資所得每月三萬一千元，向勞保申報薪資所得
      15,840元，『此等因低報而減少領取之各項給付，不再向
      朝祥公司以代何形式及名義請求。』恐口說無憑，特立此
      書為證。」，此有該同意書（見本院卷一第142 頁）附卷
      可憑，而上開內容亦為兩造所不爭執，則該同意書和解之
      範圍依文意解釋應僅限於「因低報薪資而減少之各項給付
      」，非謂原告拋棄所有其他法定請求權。而與「低報薪資
      」即向勞保局申報投保薪資有關之給付，應指勞保局依申
      報投保薪資所計算核發原告所得申領之各項勞保給付而言
      ，即原告向勞保局依申報投保薪資計算所申領之傷病給付
      或殘廢給付，諸如上開不爭執事項所示原告於 95年11月6
      日領取勞保局傷病給付82,790元及勞保局97年 9月15日核
      定發給660日職業傷害殘廢給付348,480元等，而上開給付
      若與依原告實際薪資所計算之給付金額有所落差而使原告
      減領，依上開同意書文意，原告或不得另向被告請求。然
      原告於此並無請求被告給付「因低報薪資」所致之差額，
      其依勞基法所規定之法定事由請求因職業災害之工資補償
      及殘廢補償，核與同意書所載「因低報薪資而減少之各項
      給付」無關，自非上開同意書原告同意和解之範圍，是被
      告此部所辯，尚屬無據，洵無足採。
    5.被告另辯稱依勞基法第61條第1項規定，第59 條之受領補
      償權，自得受領之日起，因 2年間不行使而消滅。本件系
      爭車禍事故發生於94年2月17日，原告遲至97年9月29日始
      起訴請求，亦已罹於時效云云。惟查該條係規定自得受領
      之日起算時效，則得受領之日與事故發生時非得等同視之
      。原告此部依勞基法第59條第 3款為殘廢補償請求權之行
      使，自應依該款所示以原告治療終止後而經指定之醫院診
      斷審定其身體遺存殘廢即應於96年 8月24日後為其所得受
      領殘廢補償之日並以該日作為時效計算之始點，而原告於
      97年 9月29日起訴，顯未罹於時效，是被告此部以時效完
      成為抗辯，核無理由，並無足採。
    6.承上，原告因職業災害殘廢程度符合勞工保險給付標準表
      第8項第7等級，原告得依勞基法第59條第 3款及勞保條例
      第54條第1項請求被告給付按其月薪平均計算之工資共660
      日之職業傷害殘廢補償，故原告所得請求之殘廢補償金額
      為681,780元（計算式：1,033×660＝681,780元），再扣
      除兩造所不爭執原告已領取之勞保給付348,480 元，則原
      告此部所得請求之金額為333,300元（計算式：681,780－
      348,480＝333,300）。
    7.綜上，原告依勞基法第59條第3款及勞保條例第54條第1項
      請求被告連帶給付殘廢補償333,300 元，為有理由，逾此
      範圍之請求，則無理由，應予駁回。
  (六)被告得依勞基法第59條但書之規定，以原告已於95年 4月26
    日領取幸福人壽團體意外傷害保險之殘廢保險金500,000 元
    ，與原告上揭(四)(五)依據勞基法第59條第2款、第3款可得請求
    之補償金額抵充。
    1.按如同一事故，依勞工保險條例或其他法令規定，已由雇
      主支付費用補償者，雇主得予以抵充之，勞基法第59條但
      書定有明文。至由雇主負擔保險費為勞工投保商業保險者
      ，勞工所領之保險給付，雇主得用以抵充同法第59條各款
      所定雇主應負擔之職災補償費用，惟不足之部分雇主仍應
      補足，行政院勞工委員會（下稱勞委會）89年04月25日（
      89）台勞保三字第0014033號函釋要旨亦可參照。
    2.經查，被告抗辯其有支付保費為原告向幸福人壽投保團體
      意外傷害保險，原告已於95年 4月26日領取由費幸福人壽
      團體意外傷害保險之殘廢保險金500,000 元等事實，業據
      其提出幸福人壽保險給付通知書、幸福人壽團保部保費收
      款彙總表暨該團保保費付款支票等件影本（見本院卷二第
      18頁至第21頁反面）為證，且原告對其業已領取幸福人壽
      團體傷害保險殘廢保險金500,000 元，並不爭執（見本院
      卷二第64頁），則被告上開主張之事實，應堪信實。
    3.原告雖主張上開團保保費是由原告自行負擔，並非被告負
      擔云云，惟原告就其自行負擔保費之事實並無舉證以實其
      說，僅空言被告要加強對原告的保障要為原告投保，且要
      原告負擔一部分保費等語，且自承無法再提供有負擔保費
      之證據（見本院卷二第87頁），是原告上開主張，尚乏有
      據，顯無足採。
    4.綜上，被告為原告投保並支付保費之幸福人壽團體意外傷
      害保險之殘廢保險金500,000 元業經原告領取，依上開勞
      基法第59條但書規定及勞委會函釋之意旨，被告自得就此
      金額與前揭原告得向被告請求之工資補償283,002 元及殘
      廢補償333,300元予以抵充之。
  (七)原告得依職災保護法第24條第1款、第25條第2項向被告請求
    退休金之給付，並適用勞基法第55條第 1項第1款及第2款，
    而其可得請求之金額暨利息於967,200元及自99年1月23日起
    至清償日止，按週年利率5%計算之利息之範圍內為有理由，
    逾上開範圍之請求，則無理由。
    1.按職業災害勞工經公立醫療機構認定心神喪失或身體殘廢
      不堪勝任工作者，得終止勞動契約；勞工依第24條第 1款
      規定終止勞動契約者，雇主應依勞基法之規定，發給勞工
      退休金，職災保護法第24條第1款及第25條第2項分別定有
      明文。經查，原告依職災保護法第24條第 1款事由合法終
      止勞動契約，且被告業於98年12月24日收受原告終止勞動
      契約之意思表示，業如上揭(三)1.所述，則其主張依同法第
      25條第 2項規定，請求被告朝祥公司依勞基法之規定給付
      退休金，自屬有據。
    2.次按勞工退休金之給與標準，按其工作年資，每滿 1年給
      與 2個基數，但超過15年之工作年資，每滿1年給與1個基
      數，最高總數以45個基數為限，未滿半年者以半年計，滿
      半年者以 1年計；依勞基法第54條第1項第2款規定，強制
      退休之勞工，其身體殘廢係因執行職務所致者，依前款規
      定加給百分之20，勞基法第55條第 1項第1款及第2款分別
      定有明文。經查，原告自86年1月1日起受僱於被告朝祥公
      司，並於98年12月24日終止勞動契約，業如前述，則自86
      年1月1日起至98年12月24日終止勞動契約生效日止，原告
      之工作年資為12年11個月又24日，依勞基法第55條第 1項
      第1款及第2款規定，被告應給與26個退休金基數。又原告
      之身體殘廢係執行職務所致，為職業災害之勞工，職災保
      護法既賦予因職業災害殘廢之勞工有主動終止勞動契約並
      請求退休金之權利，應與雇主以勞工受職災殘廢而強制退
      休之情形相同，可享有加給 20%基數之權利，原告主張被
      告應加給20%之基數，應為可取。
    3.至於被告抗辯原告未依職災保護法終止勞動契約，且非由
      被告強制退休，係因連續曠職而由被告依勞基法第12條第
      1項第6款終止契約，其請領退休金實無理由云云。惟查，
      本件兩造間之勞動契約係原告依職災保護法第24條之規定
      合法終止，而被告依勞基法第12條第1項第6款終止並不合
      法，業經本院認定如前揭(三)所述，是被告此部所辯，顯無
      理由，洵無可採。
    4.綜上，如依勞基法平均工資計算之標準，原告之每月平均
      工資為33,692元，已如前揭(五)3.所述，惟原告係以每月工
      資31,000元為其此部請求之計算依據，未逾前開法定計算
      標準，自應准許。再依原告依勞基法第55條第1項第1款及
      第2款之規定可請求退休金共26個基數並加給20%，則原告
      可得請求被告給付退休金為967,200元（31,000×26×120
      % =967,200），至於遲延利息部分，原告固主張應自終止
      勞動契約之翌日起即98年12月25日起至清償日止按週年利
      率5%計算之利息，惟依勞基法施行細則第29條第 1項規定
      ：「雇主應給付之勞工退休金應自勞工退休之日起30日內
      給付之」，是被告給付原告上開退休金之期限，自應以原
      告終止勞動契約而退休後30日即99年 1月23日為其給付之
      期限，被告應自99年 1月24日起始負遲延給付之責。從而
      原告此部退休金暨遲延利息之請求，於請求被告給付967,
      200元及自99年1月24日起至清償日止，按週年利率5%計算
      之利息之範圍內為可採，逾上開範圍之請求，則於法未合
      ，尚無足取。
  (八)原告依民法第179條之規定請求被告返還不當得利於150,400
    元之範圍內為有理由，逾此範圍之請求則無理由。被告得以
    為原告墊付健保分期款、各項雜支、國泰保險費及對原告之
    借款權債共計66,855元主張抵銷。
    1.查兩造對於原告名下所有臺東縣太麻里地區農會帳號：00
      000-0-0 號存摺及印章，曾經由被告代為存提款及保管，
      被告分別就94年4月28日勞保局核定傷病給付之匯入款18,
      850元，同年 5月12日幸福人壽之匯入款10,000元、同年8
      月26日勞保局匯入款33,264元、同年 9月16日國泰保險之
      匯入款179,550元與轉匯原告149,520元之差額30,030元及
      同年9月29日幸福人壽匯入款59,000元等5筆款項，以收回
      代墊款為由分別於同年5月12日回收27,400元、同年8月26
      日回收34,000元、同年 9月19日及29日各回收30,000元及
      59,000元，而原告自承曾向被告借款現金42,159元，被告
      得自原告上開帳戶之金額扣除等事實均不爭執，業如前揭
      三、(一)不爭執事項4.所示，而上開勞保局之傷病給付、人
      壽保險匯入款及轉匯差額之給付對象均為原告，其金額共
      計為151,144元（18,850＋10,000＋33,264＋30,030＋59,
      000＝151,144），係屬原告所有，而被告逕以回收代墊款
      為由共計收回150,400元（27,400＋34,000＋30,000＋59,
      000＝150,400），為未經原告同意而領取，係屬無法律上
      之原因，復將之據為所有顯係受有利益，並使原告因此受
      有損害，自與不當得利之要件該當。而原告固主張被告此
      部不當得利之金額為151,144 元（尚未扣除原告自承現金
      借款7,000 元部分之金額），惟原告所得請求返還不當得
      利之金額，應以被告自系爭農會帳戶所領出之「回收金額
      」為準，故原告依民法第179 條請求被告返還不當得利之
      金額於150,400 元之範圍內為有理由，應予准許，逾此範
      圍之請求則無理由，應予駁回。
    2.被告辯稱為原告代墊之金額如下：(1)自94年2月至95年8月
      為原告墊繳其個人應負擔之勞健保費用3,955元；(2)自 94
      年7月起至95年8月止為原告提撥勞工退休金總計13,110元
      ；(3)為代繳94年2月至9月共 8期之健保分期款，共16,436
      元；(4)原告分別於94年 1月11日、2月15日、3月23日代墊
      國泰保險費各2,670元，共計8,010元，(5)原告向被告之借
      款：94年2月26日借款17,000元、94年3月10日借款5,
      00 0元、94年3月21日借款2, 000元、94年6月28日借
      款3,000元、94年9月16日借款3,000元、95年2月14日
      借款5,000元、95年2月20日借款10,000元、95年3月9
      日借款3,000元、95年6月24日借款10,000元、95年 7
      月12日借款2,000元、95年8月8日借款1,000元、97年
      1月5日借款2,000元、97年1月10日借款2,0 00元、97
      年1月17日借款2,000元、97年 1月25日借款15,000元、
      97年2月14日借款2,000元、共計借款84,000元；(6)代墊
      雜支：94年4月12日勞保用印章50元、94年4月13日代墊新
      安東京保險用收據200元，共計250元；(7)代墊醫療費用：
      94年3月10日代繳同年2月17日之急診費用2,010元及94年7
      月11日代繳住院醫療費86,308元；以上(1)至(8)金額共計21
      4,079 元，被告並據以為主動債權而主張抵銷。原告對於
      被告上開抵銷抗辯則分別以：(1)因94年2月至95年8月原告
      並未領得薪資故被告不得以之抵扣勞保給付；(2)提撥勞工
      退休金本應由被告負擔；(3)代繳健保分期款16,436元部分
      ，不爭執，同意抵銷；(4)代墊私人保險費8,010 元，不爭
      執，同意抵銷；(5)借款部分：針對被告抗辯之上開5,00
      0元、2,000元、10,000元、2,000元、2,000元、
      2,000元、15,000元、2,000元等共計40,000元同意
      抵銷；針對17,000元部分，其中10,000元係被告塗改之
      結果應只有7,000元，其中6,351元係支付醫療費，應由被
      告負擔，無單據649元部分同意抵銷；針對3,000元部分
      ，其中1,490 元係支付醫療費用，應由被告負擔，無單據
      部分之1,510 元同意抵銷；其餘之借款均非原告本人所借
      ，原告否認之；(6)代墊雜支印章及收據250 元，不表意見
      ；(7)醫療費用88,318元（計算式：2,010＋86,308＝88,31
      8），同上依勞基法第59條第1款應由被告負擔。經查：
      (1)被告為原告代墊94年2月至95年8月間勞健保費用共3,95
        5 元部分，原告固不否承認被告有代付之事實．惟兩造
        間之勞動契約於上開期間猶仍存續，迄至98年12月24日
        始由原告依職災保護法合法終止，業如前述，是此部勞
        健保費用自負額究應由原告或被告負擔，應視彼間勞動
        契約約定暨其薪資給付之方式定之，而觀諸被告所提出
        現金支出傳票（見本院卷一第236頁至第372頁），被告
        給付薪資均未從原告薪資代扣此項所謂勞健保費自負額
        ，是依勞動契約之約定此部勞健保自負額仍應由被告負
        擔。況依勞保條例第29條之規定被保險人或其受益人領
        取各種保險給付之權利，不得讓與、抵銷，而被告就原
        屬原告為被保險人所應受領之勞保給付即94年 4月28日
        及8月26日勞保局核定之傷病給付匯入款18,850元及33,
        264 元予以回收，並不爭執，復就該勞保給付主張是與
        其對原告之主動債權抵銷而予以回收（見本院卷二第66
        頁），是被告此抵銷主張復與該規定有違。故被告此部
        抵銷抗辯並不足採。
      (2)被告為原告提撥勞工退休金13,110元部分，有關退休金
        之提撥，理由同上(1)所述兩造間之給薪方式並無此項扣
        繳項目，且所謂提撥勞工退休金於勞動契約存續期間本
        應由雇主即被告負擔，是被告此部金額不得主張抵銷。
      (3)被告為原告代繳健保分期款16,436元部分，原告不爭執
        ，應予抵銷。
      (4)被告為原告代墊私人保險費8,010 元部分，原告不爭執
        ，應予抵銷。
      (5)原告借款部分，原告就上開所列5,000元、2,000元
        、10,000 元、2,000元、2,000元、2,000元、
        15,000元、2,000元、17,000元中之649元及3,
        000元中之1,510元部分，共計42,159元同意抵銷（見本
        院卷二第29頁）。又原告就17,000 元中之6,351元及
        3,000元中之1,490元部分，主張係屬醫療費用之支出
        依勞基法第59條第 1款勞工因職業災害而受傷雇主應補
        償其必需之醫療費用，自應由被告負擔，並提出醫療單
        據為證（見本院卷二第 7頁）核屬有據，應可採信，是
        原告此部主張有理由，被告不得主張抵銷。另原告就
        17,000元中之10,000元主張係遭添改與原告先前之對帳
        單所載7,000元不符，被告就此固提出94年2月26日之現
        金支出傳票影本（見本院卷一第378 頁反面）為證，惟
        參以該影本上之「$1」不無事後添加之可能，而原告就
        其有所簽名之上開借款均所承擔，若非真有爭議，自無
        任加爭執之理，且該影本既經原告否認，被告復無法提
        出原本以供本院核閱，被告自應就此負擔舉證未足而致
        訴訟上之不利益，是被告就上開17,000元中之10,000
        元亦不得主張抵銷。至其餘上開3,000元、5,000元
        、10,000 元、3,000元、2,000元、1,000元等
        借款，原告均主張非其本人所親簽之借款，非被告對其
        之主動債權，否認被告之抵銷，本院觀諸被告就上開各
        筆借款所提出之現金支出傳票（見本院卷一第382 頁反
        面、第389頁及第391頁）明顯非原告所親簽，應認原告
        主張可採，被告就此尚不得主張抵銷。
      (6)被告為原告代墊雜支印章及收據 250元部分，原告不表
        意見，參以被告業已提出現金支出傳票為證（本院卷一
        第381 頁及反面），被告主張係為原告辦理保險理賠事
        宜所為之支出，堪可採信，被告以此部金額主張抵銷，
        為有理由。
      (7)被告為原告代墊醫療費用88,318元部分，原告主張係屬
        醫療費用之支出依勞基法第59條第 1款勞工因職業災害
        而受傷雇主應補償其必需之醫療費用，自應由被告負擔
        。而查被告所主張代繳之醫療費用係94年 2月17日之急
        診費用2,010元及94年7月11日住院醫療費86,308元，參
        諸上揭(四)2.所述原告因職災之治療過程及期間，均係原
        告因職災受傷所需之醫療費用，是原告主張應屬可採。
        被告以此部金額為主動債權，主張抵銷，為無理由。
      (8)承上，本件被告得主張抵銷之金額為66,855元（計算式
        ：16,436＋8,010＋42,159＋250＝66,855），並得與以
        之為主動債權與上開1.原告依不當得請請求之金額為抵
        銷，逾此範圍之抵銷，則無理由，不應准許。
    3.綜上，原告得依民法第179 條之規定請求被告返還不當得
      利之金額為150,400 元，而被告抗辯其為原告代墊健保費
      分期款、私人保險費用及雜支與被告向其借款之金額共計
      66,855元，並主張以之為主動債權與上開原告依不當得利
      請求之金額主張抵銷，為有理由。是以被告抵銷後，原告
      依民法不當得利得請求被告返還金額為83,545元（計算式
      ：150,400－66,855＝83,545）。
五、綜合上述，本件原告係進行道路路標繪線工程時發生系爭車
    禍所致之殘廢，核屬勞基法所指之職業災害，原告依勞基法
    第59條第2款、第3款與勞保條例第54條第 1項、職災保護法
    第25條第2項與勞基法第55條第1項第1款、第2款及民法第17
    9條不當得利等法律關係，可得請求之工資補償為283,002元
    、殘廢補償為333,300元、退休金為967,200元、返還不當得
    利之金額為150,400元，復經被告依勞基法第59 條但書以原
    告已領幸福人壽團體意外傷害險之殘廢給付500,000 元就上
    開工資補償及殘廢補償之請求主張抵充，並就上開不當得利
    部分以其為原告代墊健保費分期款、私人保險費用及雜支與
    被告向其借款之金額共計66,855元主張抵銷，又被告同意就
    原告請求有理由部分負連帶給付之責，則本件原告可得請求
    被告連帶給付之金額共計1,167,047元（計算式：283,002＋
    333,300＋967, 200＋150,400－500,000－66,855＝1,167,0
    47）。從而，原告請求被告應連帶給付其1,167,047 元，及
    其中199,847元自民事準備書一狀送達翌日（即98年7月17日
    ）起至清償日止，按週年利率5%計算之利息；另其中967,20
    0元自99年1月24日起至清償日止，按週年利率5%計算之法定
    遲延利息，為有理由，應予准許。原告逾上開範圍所為請求
    ，為無理由，應予駁回。
六、本件原告勝訴部分，兩造分別陳明願供擔保請准宣告假執行
    或免為假執行，核無不合，爰分別酌定相當之擔保金額，予
    以准許；至原告敗訴部分，其假執行之聲請失所附麗，不應
    准許，應予駁回。
七、本件判決基礎已臻明確，兩造其餘攻擊防禦方法及舉證，於
    判決結果無影響，毋庸一一論列，附此敘明。
據上論結，本件原告之訴一部有理由，一部無理由。依民事訴訟
法第79條、第85條第 2項、第390條第2項、第392條第2項判決如
主文。
中    華    民    國    99    年     6    月     9    日
                  民事庭    審判長法  官  李芳南
                                  法  官  傅曉瑄
                                  法  官  楊憶忠
以上正本係照原本作成
如對本判決上訴，須於判決送達後20日內向本院提出上訴狀（須
附繕本）。
中    華    民    國    99    年     6    月    10    日
                                  書記官  林建成

司法院資訊處製作；財團法人民間司法改革基金會備份。
